【裁判字號】    90,上訴,639
【裁判日期】    900531
【裁判案由】    常業詐欺
【裁判全文】
臺灣高等法院臺中分院刑事判決                      九十年度上訴字第六三九號
    上  訴  人  臺灣台中地方法院檢察署檢察官
    上  訴  人  戊○○
    即  被  告
    選任辯護人  吳瑞堯
                陳國華
    被      告  乙○○
                丁○○
    共      同  袁烈輝
    選任辯護人
右上訴人等因被告等常業詐欺案件，不服臺灣台中地方法院八十九年度訴字第一五０
三號中華民國八十九年十二月二十九日第一審判決（起訴案號：臺灣台中地方法院檢
察署八十八年度偵字第二四五四三號），提起上訴，本院判決如左：
      主  文
原判決關於戊○○、乙○○、丁○○部分均撤銷。
戊○○、乙○○、丁○○均無罪。
      理  由
一、公訴意旨略以：上訴人即被告（以下簡稱為被告）戊○○曾於民國（下同）八十
    七年三月二十八日，因賭博罪經法院判處有期徒刑六月確定，於同年五月四日易
    科罰金執行完畢。猶不知悔改，自八十八年八月中旬起，在臺中市○○○路二一
    七號其所經營之忠明電腦商行內，與被告乙○○、丁○○共同基於概括犯意之聯
    絡，意圖為自己不法之所有，由乙○○負責記帳，丁○○負責在外引導欲刷卡借
    錢之客戶到店內刷卡，並在自由時報刊登刷卡拿現金之廣告，誘使急需用錢之客
    戶至該店內，以信用卡刷卡之方式，假裝於戊○○所開設之忠明電腦商行、御品
    珠寶店及財和菸酒飲料店等處消費，由戊○○以每刷一萬元，就先給予刷卡人九
    千三百元，再經由信用卡之連線方式，共同向發卡銀行詐取貨款，而從中以每一
    萬元獲取七百元之利潤，每天約可賺取三千五百元至七千元不等，並以之為常業
    ，於八十八年十二月初，同案被告楊致嘉（業經原審判處有期徒刑六月、緩刑三
    年確定在案）因急需用款，遂至前揭之電腦店，與戊○○、乙○○及丁○○基於
  共同犯意之聯絡，由楊致嘉持遠東商業銀行之信用卡，假裝消費一萬元加以刷卡
    ，經由信用卡之連線，使遠東商業銀行陷於錯誤，而支付該筆消費款項，嗣於八
    十八年十二月二十九日中午十二時三十分許，楊致嘉又至該店與戊○○、乙○○
    及丁○○欲故計重施，為警持搜索票當場查獲，現場並扣得信用卡刷卡機二臺、
    刷卡簽帳單六張、報紙廣告一張及電信費收據一張。因認被告戊○○等三人均涉
    有刑法第三百四十條常業詐欺之罪嫌云云。
二、按犯罪事實應依證據認定之，無證據不得推定其犯罪事實；又不能證明被告犯罪
    者，應諭知無罪之判決，刑事訴訟法第一百五十四條及第三百零一條第一項分別
    定有明文。而事實之認定，應憑證據，如未能發現相當證據，或證據不足以證明
    ，自不能以推測或擬制之方法，以為裁判基礎。另刑法第三百三十九條第一項詐
    欺罪之成立，以意圖為自己或第三人不法之所有，以詐術使人將本人或第三人之
    物交付為要件，所謂以詐術使人交付，必須被詐欺人因其詐術而陷於錯誤，若其
    所用方法，不能認為詐術，亦不致使人陷於錯誤，即不構成該罪（最高法院四十
    六年台上字第二六０號判例參照）。
三、訊據被告戊○○、乙○○及丁○○等三人對右揭犯罪事實固供承不諱，惟均矢口
    否認有常業詐欺之犯行，被告戊○○辯稱：伊所為之上開放款行為，所賺取之利
    息較銀行所收取之手續費低，且客戶均係持真卡借款，與持假卡去借款之情形不
    可相提並論，銀行並無損失，亦無被害人，故無詐欺之行為可言云云。被告乙○○、丁○○等二人於原審亦均辯稱：伊等有確認客戶所持之信用卡係真卡後才會
    讓他們刷卡借款，並無詐欺之行為云云。經查被告戊○○、乙○○及丁○○等三
    人確於前開時地經營上開「假消費、真借款」業務，業據同案被告楊致嘉證述明
    確，並有扣案如附表所示之物足稽，且同案被告即借款人楊致嘉因而經原審法院
    判處有期徒刑六月、緩刑三年確定在案，亦有原審法院八十九年度訴字第一五０
    三號刑事判決在卷可按，被告戊○○等三人經營上開「假消費、真借款」業務之
    事實，固堪以認定。但查同案被告楊致嘉於偵審中證稱：「我是用遠東銀行之信
    用卡向地下錢莊借錢，卡號為5453—0501—2464—9902，有效期間至2001年12月
    ，我因沒有錢買東西，所以才會向地下錢莊借錢。但事後已付清該筆信用卡消費
    款」等語。且迄今（九十年五月二十二日本院辯論時）荷蘭銀行台北分行並未接
    到被告戊○○所經營之上開商店有異常之通知，亦據證人即該銀行負責向特約商
    店收帳之承辦人甲○○到庭結證在卷（見本院卷第六十二頁），足見被告戊○○
    等三人所經營之上開「假消費、真借款」業務，均係對持真卡之客戶所為之放款
    行為甚明，否則豈有至今均未接到該商店有異常之通知？其等既僅係對持真卡之
    客戶為放款行為，且持卡人並已如期繳清簽帳款（即借貸金額），則尚難認發卡
    銀行（荷蘭銀行台北分行）有陷於錯誤而支付款項之情形，核與上開詐欺罪之構
    成要件不符，自無法以常業詐欺罪相繩。至上開特約商店所製作之簽帳單，係特
    約商店於持卡人以信用卡消費時所製作，其內容由特約商店載有商店代號及名稱
    、日期、明細、金額等，並由持卡人簽名確認，足以證明簽帳消費者簽帳交易事
    實經過之制式單據，應屬商業會計法第十五條第一款所指之足以證明會計事項發
    生之會計原始憑證，而本件被告戊○○等三人以「假消費、真借款」之不實事項
    製作簽帳單予借款人簽寫署押，並登入帳簿，雖應成立商業會計法第七十一條第
    一款之填製不實會計憑證罪（按商業會計法第七十一條第一款之規定，乃刑法第
    二百十五條業務登載不實罪之特別規定，被告戊○○犯商業會計法第七十一條第
    一款之填製不實會計憑證罪，即不再論以刑法第二百十五條之業務登載不實罪。
    被告乙○○、丁○○關於明知為不實之事項而填製會計憑證罪，雖非從事此業務
    之人，而無該特定關係，然因其等與有此特定關係之被告戊○○共同實施，依刑
    法第三十一條第一項之規定，仍應以共犯論），及被告戊○○等三人每貸以一萬
    元給持卡客戶，一星期即可取得七百元之利息，核其利息約為月利率三十分，顯
    係取得與原本顯不相當之重利，應成立刑法第三百四十條之常業重利罪，但查填
    製不實會計憑證、常業重利等二罪並未經起訴，且與起訴之常業詐欺罪之社會基
    本事實亦不同，本院無法變更起訴法條而改依填製不實會計憑證、常業重利等二
    罪論處，是應認被告等三人之犯罪（常業詐欺）並不能證明。此外復查無其他確
    切證據足以證明被告等三人確有常業詐欺之犯行，其等三人之犯罪要屬不能證明
    。原審疏未詳予審究，遽認被告等三人應成立常業詐欺罪及填製不實會計憑證罪
    ，而予以論罪科刑，自有違誤。檢察官上訴意旨指摘原判決關於被告乙○○、丁○○等二人部分量刑過輕及宣告緩刑不當，雖無理由，但被告戊○○上訴意旨否
    認有詐欺之犯行，則非無理由，應由本院將原判決關於被告等三人部分予以撤銷
    ，並另為其三人無罪之判決。至填製不實會計憑證、常業重利等二罪部分應由檢
    察官另行偵辦，併此敘明。
四、據上論結，應依刑事訴訟法第三百六十九條第一項前段、第三百六十四條、第三
    百零一條第一項，判決如主文。
本案經檢察官丙○○到庭執行職務。
中      華      民      國      九十     年       五      月    三十一  日
                                  臺灣高等法院臺中分院刑事第八庭
                                        審判長法  官  羅  得  村
                                              法  官  林  輝  煌
                                              法  官  劉  榮  服
右正本證明與原本無異。
除檢察官得上訴外，餘不得上訴。
如不服本判決應於收受送達後十日內向本院提出上訴書狀，其未敘述上訴之理由者並
得於提起上訴後十日內向本院補提理由書（均須按他造當事人之人數附繕本）。
                                              書記官  陳  俞  豪
中      華      民      國      九十     年       六      月     一日
附表：
┌───┬───────────┬──────┬────────────┐
│編  號│扣  押  物  名  稱    │數       量 │備                    考│
├───┼───────────┼──────┼────────────┤
│  一  │刷卡簽帳單            │六張        │                        │
├───┼───────────┼──────┼────────────┤
│  二  │當日營業紀錄表        │一張        │                        │
├───┼───────────┼──────┼────────────┤
│  三  │現金                  │187,500元   │                        │
├───┼───────────┼──────┼────────────┤
│  四  │店章                  │二枚        │                        │
├───┼───────────┼──────┼────────────┤
│  五  │存摺                  │二本        │                        │
├───┼───────────┼──────┼────────────┤
│  六  │租賃契約書            │一份        │                        │
├───┼───────────┼──────┼────────────┤
│  七  │刊登廣告帳單          │五張        │                        │
├───┼───────────┼──────┼────────────┤
│  八  │電話費收據            │一張        │                        │
├───┼───────────┼──────┼────────────┤
│  九  │報紙廣告              │一張        │                        │
├───┼───────────┼──────┼────────────┤
│  十  │信用卡刷卡機          │二台        │臺中市警察局第一分局保管│
│      │                      │            │時不慎遺失（參附卷之職務│
│      │                      │            │報告書）                │
└───┴───────────┴──────┴────────────┘
                                                                        Ｉ


司法院資訊處製作；財團法人民間司法改革基金會備份。
